【裁判字號】    89,簡上,61
【裁判日期】    890726
【裁判案由】    確認通行權存在
【裁判全文】
臺灣嘉義地方法院民事判決  八十九年度簡上字第六十一號
    上  訴  人  丙○○
    被上訴人    甲○○
    訴訟代理人  乙○○○
右當事人間請求確認通行權存在事件，上訴人對於中華民國八十九年二月十四日本院
嘉義簡易庭八十八年度朴簡字第一四五號第一審判決提起上訴，本院判決如左：
    主  文
上訴駁回。
第二審訴訟費用由上訴人負擔。
    事  實
甲、上訴人方面：
一、聲明：
（一）原判決廢棄。
（二）確認上訴人就被上訴人及訴外人翁豹共有坐落嘉義縣朴子市○○○段松梅小段
      一三七九地號如附圖所示、土地，面積０‧００二九００公頃部分有通行
      權存在。
（三）被上訴人應將如附圖所示、部分土地上之地上物拆除，並不得為任何防阻
      或其他妨礙行為
二、陳述：除與原審判決書所載者相同，茲予引用外，補稱：
（一）上訴人通行如附圖所示、部分土地已有數十年之久，此為既成道路之事實
      ，並有卷附自訴判決書、照片可稽，詎被上訴人竟無故築建鐵皮屋，妨礙上訴
      人之通行，故請鈞院向朴子市公所函查系爭道路是否為既成道路。
（二）上訴人坐落房屋正大門通行須經被上訴人前揭土地，否則須輾轉迂迴寬度僅及
      一人之狹窄門廊至大馬路，大門正身已遭被上訴人築建鐵板屋圍阻，上訴人坐
      落一三七八地號土地，無出路可供適宜通行進出之狀況，已如勘驗所示，原審
      徒以其非完全之袋地，而否認上訴人長久以來通行之既成事實及無法順便通行
      之事實，否認上訴人之通行權利，無載述理由，亦有違法，請廢棄原判決，另
      為妥適之判決。
三、證據：除援用原審之立證方法外，並提出照片三張為證。
乙、被上訴人方面：
一、聲明：駁回上訴。
二、陳述：除與原審判決書所載者相同，茲予引用外，補稱：
（一）坐落嘉義縣朴子市○○○段松梅小段一三七八地號土地為上訴人所有，絕非袋
      地，原告依法無權通行被上訴人及訴外人翁豹共有土地，即同段一三七九號土
      地。
（二）被告曾在原審抗辯原告所有上開一三七八地號土地並非袋地，復蒙鈞院會同地
      政人員勘驗現場屬實，且有勘驗筆錄、現場圖及複丈成果圖等附卷可稽，被上
      訴人之抗辯有充分理由，於法有據。
（三）系爭土地亦非既成道路。
三、證據：援用原審之立證方法。
丙、本院依職權調閱本院八十七年度簡上字第九八號卷。
    理  由
一、本件上訴人起訴主張：坐落嘉義縣朴子市○○○段松梅小段一三七八地號土地為
    伊所有，伊原均通行被上訴人及訴外人翁豹共有坐落嘉義縣朴子市○○○段松梅
    小段一三七九地號如附圖所示、部分土地（下稱系爭土地）以至公路，系爭
    土地已成既成道路，詎被上訴人竟於系爭土地搭蓋鐵皮屋，阻礙伊通行，爰依民
    法上袋地通行權訴請確認其對系爭土地有通行權存在，並請求被告應拆除系爭土
    地上地上物及不得為妨礙其通行之行為等語。被上訴人則以：上訴人所有上開一
    三七八地號土地並非袋地，無權通行伊所有系爭土地，伊所有系爭土地亦非既成
    道路等語資為抗辯。
二、上訴人主張坐落嘉義縣朴子市○○○段松梅小段一三七八地號土地為伊所有，與
    被上訴人及訴外人翁豹共有之系爭土地相鄰，被上訴人於系爭土地上搭建如附圖
    所示編號、鐵皮屋之事實，業據其提出上開土地之土地登記謄本各一份為證
    ，並經原審會同嘉義縣朴子地政事務所人員到場勘驗屬實，製有勘驗筆錄、現場
    （附）圖及複丈成果圖（即本判決附圖）各一份附於原審卷可稽，堪信上訴人此
    部分主張屬實。上訴人主張其通行系爭土地已有數十年之久，系爭土地已成既成
    道路等語，固據提出自訴判決書一份及照片三張為證，惟為被上訴人所否認。經
    查，上訴人所提出之本院八十八年度自字第三十號刑事判決書，係上訴人自訴被
    上訴人在系爭土地上搭建鐵皮屋，致上訴人所有上開一三七八號土地上之房屋大
    門出人口完全被堵死，無法出入，犯妨害自由云云，該案經本院審理結果，認
    被上訴人係在自己所有土地上搭建鐵皮屋，又無施以強暴、脅迫之行為，與刑法
    第三百零四條妨害自由罪之構成要件不相當，因而判處被上訴人無罪等情，有上
    開刑事判決書一份附卷可稽（原審卷第六六頁），無法憑以證明系爭土地為既成
    道路。又上訴人所提出之照片三張，系拍攝上訴人所有上開一三七八號土地上之
    房屋及被上訴人所有搭建於系爭土地上之鐵皮屋，亦難憑以證明系爭土地為既成
    道路。其次，上訴人於上開刑案自訴稱：上訴人所有房屋（嘉義縣朴子市梅華里
    牛挑灣六七之一號），方向向南，因共有土地分割關係，上訴人取得嘉義縣朴子
    市牛挑灣松梅小段一三七八號，被上訴人取得同段一三七九號土地，上訴人原先
    使用到一三七九號部分土地，合計為二九平方公尺，上訴人佔用部分建物分別為
    平房：六．八九平方公尺、石棉瓦涼棚為：十四．六平方公尺，道路：七．五一
    平方公尺，上述佔用部分已於民國八十八年一月十五日拆除交予被上訴人等語，
    已自認系爭土地原為其占用；再上訴人無權占有系爭土地，並於其上搭建平房六
    ．八九平方公尺、石棉瓦涼棚十四．六平方公尺，經被上訴人訴請拆屋還地，本
    院嘉義簡易庭受理後，以八十六年度朴簡字第一四三號判決被上訴人勝訴，上訴
    人上訴後，並經本院以八十七年度簡上字第九八號判決上訴駁回確定，有上開判
    決書各一份在卷可憑，並經本院調閱該號卷核閱無訛。系爭土地於被上訴人未搭
    建鐵皮屋之前既為上訴人無權占有搭建平房、石棉瓦涼棚及供作道路，上訴人主
    張：其通行系爭土地已有數十年之久，系爭土地已成既成道路云云，難予採信。
    系爭土地並非既成道路，其事證已甚明確，上訴人聲請向朴子市公所函查系爭道
    路是否為既成道路，本院認無必要，附此敘明。
三、按「土地因與公路無適宜之聯絡，致不能為通常使用者，土地所有人得通行周圍
    地以至公路」，民法第七百八十七條第一項定有明文。此為鄰地所有人之通行權
    ，立法意旨在調和相鄰不動產之利用，一方面固在發揮袋地之利用價值，使地盡
    其利，增進社會公益，惟一方面亦因此擴張土地所有權人之所有權，限制鄰地所
    有權人之所有權，是土地如與公路非無適宜之通路，即不得主張通行周圍地以至
    公路，以免鄰地所有人之所有權過分被限制。查被上訴人抗辯上訴人所有上開一
    三七八地號土地並非袋地，且上訴人所有上開土地尚有出入口之事實，為上訴人
    所不爭執，並經原審會同地政人員到場勘驗屬實，有前開勘驗筆錄、現場（附）
    圖、複丈成果圖及上訴人所提現場照片在卷可參，雖上訴人之大門已為被上訴人
    搭建之鐵皮屋所遮蔽，影響外觀，惟依原審之勘驗筆錄附圖所示，上訴人所有上
    開土地東側約三公尺之出入口直接臨馬路，難認上訴人有通行困難致該土地有不
    能為通常使用之情形，是被上訴人之抗辯應屬有據。上訴人所有上開一三七八地
    號土地既非袋地，亦無通行困難致不能為通常使用之情形，依前開規定，上訴人
    訴請確認對被上訴人及訴外人翁豹共有之系爭土地有通行權存在，即非有據。又
    上訴人對系爭土地既無通行權，其訴請被上訴人拆除系爭土地上之地上物，依法
    亦有未合。從而上訴人本於既成道路及袋地通行權之法律關係，訴請對系爭土地
    有通行權存在及被上訴人應拆除系爭土地上之地上物為無理由，應予駁回。原審
    為上訴人敗訴之判決，其理由雖未詳盡，惟結論並無不同，於法並無不合，上訴
    意旨仍執前詞指摘原判決不當，求予廢棄改判，為無理由，應駁回其上訴。又上
    訴人於本院審理時雖聲請勘驗現場，惟因原審審理時已會同地政人員到場履勘，
    製成勘驗筆錄暨附圖及複丈成果圖，又有現場照片可供審酌，本院認已無再次勘
    驗之必要，附此敘明。
四、據上論結，本件上訴為無理由，依民事訴訟法第四百三十六條之一第三項、第四
    百四十九條第一項、第七十八條，判決如主文。
中      華      民      國    八十九    年      七      月    二十六    日
~B臺灣嘉義地方法院民事庭
~B    審判長法官  王明宏
~B    法      官  曾文欣
~B    法      官  黃渙文
右為正本係照原本作成。
本判決不得上訴。
中      華      民      國    八十九    年      七      月    二十七    日
~B    書  記  官  李宏仁
附圖


司法院資訊處製作；財團法人民間司法改革基金會備份。
